ACORDAO-COMPLETO-2474590

ACÓRDÃO 8293/2021 ATA 20/2021 - SEGUNDA CÂMARA

VISTOS, relatados e discutidos estes autos de aposentadoria, em que se examina, nesta fase processual, pedido de reexame interposto pelo Senado Federal contra o Acórdão 13294/2020-TCU-Segunda Câmara, 
ACORDAM os Ministros do Tribunal de Contas da União, reunidos em Sessão da Segunda Câmara, ante as razões expostas pelo Relator e com fulcro no art. 48, c/c os arts. 32 e 33, da Lei 8.443/1992, em: 
9.1. conhecer do pedido de reexame para, no mérito, dar-lhe provimento parcial, de forma a conferir aos subitens 9.3.1. e 9.4.1 do Acórdão 13294/2020-TCU-Segunda Câmara, a seguinte redação: 
9.3.1. no prazo de 15 (quinze) dias, a contar da ciência desta deliberação, abstenha-se de realizar pagamentos referentes a parcela indevida da rubrica "opção", sujeitando-se a autoridade administrativa omissa à responsabilidade solidária, nos termos do art. 262, caput, do Regimento Interno/TCU; e
 9.4.1. estar livre da irregularidade indicada neste processo (pagamento da parcela indevida de "opção") ; e;
9.2. dar ciência desta deliberação ao recorrente e ao interessado.

Em análise, pedido de reexame em processo de aposentadoria, interposto pelo Senado Federal contra o Acórdão 13294/2020-TCU-2ª Câmara, de relatoria do ministro-substituto Marcos Bemquerer Costa.

Segunda Câmara

Senado Federal.

3. Interessados/Responsáveis/Recorrentes:
3.1. Interessado: Gutembergue dos Santos Sobreira Machado (XXX.460.284-XX).
3.2. Recorrente: Senado Federal.

13.1. Ministros presentes: Bruno Dantas (Presidente), Augusto Nardes (Relator) e Raimundo Carreiro.
13.2. Ministro-Substituto presente: Marcos Bemquerer Costa.

AUGUSTO NARDES

Ministro-Substituto Marcos Bemquerer Costa.

Adoto como relatório a instrução transcrita a seguir, com os ajustes de forma que julgo pertinentes, a qual foi elaborada no âmbito da Secretaria de Recursos (Serur) , e cujo encaminhamento teve a anuência do dirigente daquela unidade técnica e do Ministério Público junto ao TCU (peças 33 a 35) :
"INTRODUÇÃO 
1. Trata-se de pedido de reexame interposto pelo Senado Federal (peças 15-26) contra o Acórdão 13294/2020-TCU-Segunda Câmara (peça 7) , que apreciou pela ilegalidade o ato de aposentadoria do Sr. Gutembergue dos Santos Sobreira Machado.
1.1. A deliberação recorrida apresenta o seguinte teor:
VISTOS, relatados e discutidos estes autos em que se analisa ato de concessão de aposentadoria emitido pelo Senado Federal em benefício do Sr. Gutembergue dos Santos Sobreira Machado, que ocupou cargo de Técnico Legislativo naquele órgão.
ACORDAM os Ministros do Tribunal de Contas da União, reunidos em Sessão da 2ª Câmara, ante as razões expostas pelo Relator, e com fulcro nos incisos III e IX do art. 71 da Constituição Federal e nos arts. 1º, inciso V, e 39, inciso II, da Lei 8.443/1992, c/c o art. 259, inciso II, do Regimento Interno/TCU, em:
9.1. considerar ilegal a concessão de aposentadoria em favor do Sr. Gutembergue dos Santos Sobreira Machado, negando registro ao correspondente ato; 
9.2. dispensar o ressarcimento das quantias indevidamente recebidas de boa-fé pelo interessado indicado no subitem precedente, consoante o disposto no Enunciado 106 da Súmula da Jurisprudência do TCU;
9.3. determinar ao Senado Federal que:
9.3.1. no prazo de 15 (quinze) dias, a contar da ciência desta Deliberação, abstenha-se de realizar pagamentos referentes às parcelas indevidas das rubricas 'opção' e 'VPNI 4/10 FC-8', sujeitando-se a autoridade administrativa omissa à responsabilidade solidária, nos termos do art. 262, caput, do Regimento Interno/TCU;
9.3.2. dê ciência, no prazo de 15 (quinze) dias, a contar do recebimento da notificação deste Acórdão, do inteiro teor desta Deliberação ao Sr. Gutembergue dos Santos Sobreira Machado, encaminhando a este Tribunal, no prazo de 30 (trinta) dias, comprovante da referida ciência;
9.3.3. alerte o interessado de que o efeito suspensivo proveniente da interposição de possíveis recursos perante o TCU não o exime da devolução dos valores percebidos indevidamente após a respectiva notificação, caso os recursos não sejam providos;
9.4. esclarecer ao órgão de origem que o novo ato de concessão a ser emitido deve:
9.4.1. estar livre das irregularidades indicadas neste processo (pagamento das parcelas indevidas de 'opção' e 'VPNI 4/10 FC-8') ; e
9.4.2. ser submetido a este Tribunal, nos termos da IN/TCU 78/2018.
HISTÓRICO
2. O Tribunal considerou ilegal e negou registro ao de ato de aposentadoria do Sr. Gutembergue dos Santos Sobreira Machado em razão da percepção da vantagem denominada 'opção' e em decorrência da incorporação de parcelas de quintos/décimos de FC-8, transformada em VPNI, que não exerceu.
2.1. Inconformado, o Senado Federal interpôs o presente pedido de reexame, que se fundamenta nas alegações que, adiante, passar-se-á a relatar.
EXAME DE ADMISSIBILIDADE
3. Reitera-se o exame preliminar de admissibilidade (peça 28) , ratificado à peça 31 pelo Excelentíssimo Senhor Ministro João Augusto Ribeiro Nardes, que entendeu pelo conhecimento do recurso, uma vez que preenchidos os requisitos dos arts. 32, I, e 48 da Lei 8.443/1992, c/c os arts. 285, §2º, e 286, parágrafo único, do RI/TCU, sem atribuição de efeito suspensivo.
EXAME DE MÉRITO
Delimitação
4. Constitui objeto do presente recurso analisar se houve exercício da função Chefe de Gabinete (código FC-08) por tempo suficiente para incorporação de 4/10 da referida função, transformada posteriormente em VPNI, pelo Sr. Gutembergue dos Santos Sobreira Machado.
5. Da regularidade da incorporação de parcelas de quintos/décimos da função FC-08 
5.1. O recorrente defende que houve erro material na inserção dos dados no sistema Sisac e que o servidor Gutembergue dos Santos Sobreira Machado exerceu a função comissionada de símbolo FC-8.
5.2. não é o caso de exclusão da parcela VPNI 4/10 FC-8, tendo em vista que o Serviço de Aposentadoria do Senado Federal constatou a existência de erro material cometido pelo próprio Senado Federal, por ocasião do preenchimento do formulário do antigo Sistema Sisac, tendo sido inserida a função 'Chef Gabinete FC-7', exercida entre 16/4/1985 e 03/5/1987, quando o correto seria 'Chefe de Gabinete FC-8', efetivamente exercida, conforme documentação anexa (peça 15, p. 6-8) ; e
5.3. efetuou a Alteração no Título Concessório, emitiu Portaria DGER 4, de 2021, bem como expediu o Comunicado de Alteração 5/20213 ao interessado (peça 15, p. 5) .
5.4. Pede, por fim, a reforma do Acórdão recorrido, tendo colacionado os seguintes documentos: a) Comunicado do Senado Federal ao Sr. Gutembergue dos Santos Sobreira Machado (peça 16) ; b) Comunicado de Alteração 5/20213 (peça 17) ; c) Despacho 289/2021-DGER (peça 18) ; d) Título Concessório (peça 19) ; e) Portaria da Diretoria-Geral 4/2021 (peça 20) ; f) Informação 58/2021 - SEAPOS/COBEP/SEGP (peça 21) ; e g) Cópia do Processo 00200.015826/2017-73 (peças 22-26) .
Análise:
5.5. Como já consignado, o ato de aposentadoria do Sr. Gutembergue dos Santos Sobreira Machado foi considerado ilegal por duas razões: I) pagamento da vantagem 'opção'; e II) percepção de VPNI de incorporação de quintos/décimos, sendo 4/10 provenientes da FC-8 e 6/10 da FC-6, mas 'no demonstrativo de tempo de exercício de função, lê-se que o ex-servidor sequer exerceu a função FC-8, não havendo base legal para o deferimento dessa vantagem', conforme consignado na proposta de deliberação que embasou o Acórdão recorrido. 
5.6. No presente recurso, o Senado Federal demonstra que foi excluída a vantagem 'opção' dos proventos do inativo, mas em relação à VPNI 4/10 FC8 presta o seguinte esclarecimento (peça 18) :
A Coordenação de Benefícios Previdenciários (COBEP) , mediante a Informação nº 58/2021 - SEAPOS/COBEP/SEGP2, informa que cumpriu as providências determinada pela Corte de Contas, não obstante esclarece que, em relação à parte final do item 9.3.1, que determina a abstenção de realizar pagamentos referentes às parcelas indevidas da rubrica 'VPNI 4/10 FC8', a decisão se deu por conta de erro material nas informações encaminhadas ao TCU:
No entanto, esclarecemos que ocorreu um erro material na ocasião do preenchimento do formulário do antigo sistema SISAC, conforme pode ser observado no espelho às fls. 128, no qual consta a função 'CHEF GABINETE FC07' exercida de 16/04/1985 a 03/05/1987, quando o correto seria 'CHEFE DE GABINETE FC08'.
Pela contagem contínua das funções, de acordo com a sistemática de contagem das Leis 8.911/1994 e 9.624/1998, até 08/04/1998, o servidor faz jus a 4/10 FC08 + 6/10 FC06, pelo exercício das seguintes funções:
	DISCRIMINAÇÃO
	SÍMBOLO
	INÍCIO
	FIM
	DIAS

	AUX. GAB. PARLAMENTAR
	FC04
	13/05/1981
	30/11/1984
	1298

	SUBCHEFE DE GABINETE
	FC07
	01/12/1984
	15/04/1985
	136

	CHEFE DE GABINETE
	FC08
	16/04/1985
	03/05/1987
	748

	ASSISTENTE TÉCNICO
	FC06
	04/05/1987
	31/05/1993
	2220

	AUX. GAB. PARLAMENTAR
	FC04
	01/06/1993
	11/12/1994
	559

	ASSISTENTE TÉCNICO
	FC06
	12/12/1994
	31/01/1995
	51

	AUX. GAB. PARLAMENTAR
	FC04
	01/02/1995
	15/04/1997
	805

	ASS. EDITORIAL GRÁFICO
	FC06
	16/04/1997
	08/04/1998
	358

5.7. De fato, como demonstrado, houve exercício da função FC08 por período suficiente para incorporação de 4/10 da FC08, embora no presente recurso não foram apresentados os atos de designação formal de nenhuma das funções exercidas pelo Sr. Gutembergue dos Santos Sobreira Machado.
5.8. Assim, é possível acolher as alegações do recorrente, de forma a alterar a redação dos subitens 9.3.1. e 9.4.1. De todo modo, a ato constante da peça 2 permanece ilegal, pois consta a percepção da vantagem 'opção', que é irregular e já foi inclusive excluída pelo Senado Federal, conforme Portaria da Diretoria-Geral nº 4, de 22 de janeiro de 2021 (peça 20) , devendo ser emitido novo ato concessório, conforme item 9.4. da deliberação recorrida.
CONCLUSÃO
6. Diante do exposto, é de se concluir que o Sr. Gutembergue dos Santos Sobreira Machado exerceu a função de Chefe de Gabinete por tempo suficiente para incorporar 4/10 da FC-08, que foi transformada em VPNI. 
6.1. Dessa forma, deve-se dar provimento parcial ao recurso, de modo a alterar a redação dos subitens 9.3.1. e 9.4.1 do Acórdão 13294/2020-TCU-Segunda Câmara.
PROPOSTA DE ENCAMINHAMENTO
7. Ante o exposto, submetem-se os autos à consideração superior, propondo-se, com fundamento no art. 48 da Lei 8.443/1992:
a) conhecer do recurso e, no mérito, dar-lhe provimento parcial, de modo alterar a redação dos subitens 9.3.1. e 9.4.1 do Acórdão 13294/2020-TCU-Segunda Câmara, passando a contar com seguintes dizeres, respectivamente: '9.3.1. no prazo de 15 (quinze) dias, a contar da ciência desta Deliberação, abstenha-se de realizar pagamentos referentes a parcela indevida da rubrica 'opção', sujeitando-se a autoridade administrativa omissa à responsabilidade solidária, nos termos do art. 262, caput, do Regimento Interno/TCU;' e '9.4.1. estar livre da irregularidade indicada neste processo (pagamento da parcela indevida de 'opção') ;' e
b) informar ao recorrente e demais interessados do acórdão a ser proferido, destacando que o relatório e o voto que o fundamentam podem ser acessados por meio do endereço eletrônico www.tcu.gov.br/acordaos."
	É o relatório.

Edvaldo Fernandes da Silva, OAB/DF nº 19.233 e OAB/MG 94.500; Thomaz Gomma de Azevendo, OAB 18.121/DF; e Antonio Carlos Costa Santos, OAB/DF 8.379.

Procurador Rodrigo Medeiros de Lima.

PESSOAL. APOSENTADORIA. PAGAMENTO DA VANTAGEM "DÉCIMOS" REFERENTE A FUNÇÃO NÃO EXERCIDA. ILEGALIDADE E NEGATIVA DE REGISTRO DO ATO. PEDIDO DE REEXAME. COMPROVAÇÃO, EM SEDE DE RECURSO, DO EXERCÍCIO DA FUNÇÃO. NECESSIDADE DE EMISSÃO DE NOVO ATO. CONHECIMENTO. PROVIMENTO PARCIAL.

APOSENTADORIA (APOS)

Secretaria de Recursos (Serur).

Trata-se de pedido de reexame em processo de aposentadoria, interposto pelo Senado Federal contra o Acórdão 13294/2020-TCU-Segunda Câmara, de relatoria do ministro-substituto Marcos Bemquerer Costa. 
2.	 No âmbito da deliberação recorrida, este Tribunal julgou ilegal, negando-lhe registro, o ato de aposentadoria de Gutembergue dos Santos Sobreira Machado, em razão da percepção da vantagem denominada "opção" e em decorrência da incorporação de parcelas de quintos/décimos de FC-8, transformada em VPNI, a qual não havia exercido.
3.	Submetido o presente recurso à Secretaria de Recursos (Serur) , a unidade técnica propôs, com a aval do Ministério Público junto ao TCU, dar-lhe provimento parcial, de modo alterar a redação dos subitens 9.3.1. e 9.4.1 do acórdão recorrido.
4.	Expostos brevemente os fatos e ratificando despacho exarado à peça 31, conheço do presente recurso. No mérito, manifesto minha anuência aos pareceres uniformes exarados nos autos e adoto os fundamentos utilizados como razões de decidir.
5.	De fato, conforme avaliado no parecer da Serur, o Senado Federal demonstrou que houve o exercício da função FC08 por período suficiente para incorporação de 4/10 da FC08, embora não tenha apresentado os atos de designação formal de nenhuma das funções exercidas pelo Sr. Gutembergue dos Santos Sobreira Machado, fato que considero possa ser relevado.
6.	Ainda que seja provido parcialmente o recurso, no entanto, o ato constante da peça 2 permanece ilegal, pois consta a percepção da vantagem "opção". Embora a parcela já tenha sido excluída pelo Senado Federal, conforme Portaria da Diretoria-Geral nº 4, de 22 de janeiro de 2021 (peça 20) , a regularização do ato demanda a emissão de novo ato concessório, razão pela qual mantém-se o comando do item 9.4. da deliberação recorrida. 
7.	Nesse sentido, acolhendo em parte os argumentos recursais, reafirmo minha adesão aos pareceres exarados nos autos para dar provimento parcial ao presente pedido de reexame.
	Ante o exposto, VOTO por que este Tribunal adote a minuta de Acórdão que trago à apreciação.
TCU, Sala das Sessões Ministro Luciano Brandão Alves de Souza, em 15 de junho de 2021.
Ministro JOÃO AUGUSTO RIBEIRO NARDES 
Relator